臺灣高等法院民事判決
108年度重上字第663號
上  訴  人  郭俊廷  
法定代理人  簡群峰  
上  訴  人  郭清福  
            簡阿燕  
共      同
訴訟代理人  羅健新律師
被 上訴 人  展僑國際有限公司

法定代理人  游宗霖  
被 上訴 人  劉建宏  

共      同
訴訟代理人  馬在勤律師
複 代理 人  袁啟恩律師
上列當事人間請求侵權行為損害賠償事件，上訴人對於中華民國
108年6月18日臺灣新北地方法院108年度重訴字第84號第一審判
決提起一部上訴，本院於110年12月7日言詞辯論終結，判決如下
：
    主      文
一、原判決關於駁回上訴人後開第二項之訴，及該部分假執行之
    聲請，暨該訴訟費用負擔之裁判，均廢棄。
二、被上訴人應依序連帶給付上訴人郭俊廷、郭清福、簡阿燕新
    臺幣壹佰捌拾陸萬玖仟參佰壹拾伍元、貳拾萬元、貳拾萬元
    ，及均自民國一百零七年三月十四日起至清償日止，按年息
    百分之五計算之利息。
三、其餘上訴駁回。
四、廢棄改判部分之第一審訴訟費用由被上訴人連帶負擔；第二
    審訴訟費用由上訴人郭俊廷、郭清福、簡阿燕依序負擔百分
    之六十三、百分之一、百分之一，餘由被上訴人連帶負擔。
五、本判決所命給付部分，於上訴人郭俊廷、郭清福、簡阿燕各
    以新臺幣陸拾貳萬伍仟元、柒萬元、柒萬元供擔保後，得假
    執行；但被上訴人如依序以新臺幣壹佰捌拾陸萬玖仟參佰壹
    拾伍元、貳拾萬元、貳拾萬元，為上訴人郭俊廷、郭清福、
    簡阿燕預供擔保，各得免為假執行。
    事實及理由
一、上訴人（下分稱姓名，並合稱上訴人）主張：被上訴人劉建
    宏（下逕稱姓名）為被上訴人展僑國際有限公司（下稱展僑
    公司）之業務員。劉建宏於民國106年3月9日中午12時26分
    許，執行展僑公司業務時，騎乘車牌號碼000-000普通重型
    機車，沿新北市新莊區化成路往中正路方向行駛，途經化成
    路345號前道路（下稱系爭路段），疏未注意車前狀況，撞
    擊在系爭路段行走之郭俊廷（下稱系爭事故），致郭俊廷受
    有外傷性硬膜上出血及顱骨骨折、四肢癱瘓等傷害（下稱系
    爭傷害），並經原法院宣告為受監護宣告之人。郭俊廷因而
    受有：㈠醫療費用新臺幣（下同）27萬1134元；㈡醫療護理用
    品費7萬8926元；㈢交通費1萬4千元；㈣106年3月10日至107年
    3月5日之看護費用53萬9277元；㈤106年10月26日起至107年6
    月1日止，居住護理之家之費用共32萬1797元；㈥107年6月2
    日起，將來之醫藥費用及居家看護費用各162萬7952元、503
    萬4528元；㈦勞動能力損失316萬4258元；㈧非財產上損害100
    萬元；按郭俊廷應負擔20%與有過失責任，及扣除已領取之
    強制汽車責任保險（下稱強制險）保險金217萬4040元，及
    劉建宏給付之100萬元後，尚受有646萬7458元之損害。郭清
    福、簡阿燕（下稱郭清福等2人）為郭俊廷之父母，各受有
    非財產上損害100萬元。展僑公司為劉建宏之僱用人，應與
    劉建宏負連帶賠償責任。除原審判決被上訴人應依序連帶給
    付郭俊廷94萬5147元、郭清福等2人各20萬元（此部分未據
    被上訴人提起上訴，已告確定）外，被上訴人應再依序連帶
    給付郭俊廷552萬2311元、郭清福等2人各80萬元等情。爰依
    民法第184條、第188條第1項前段、第193條、第195條第1、
    3項規定，求為命被上訴人連帶如數給付，及自起訴狀繕本
    送達翌日起加計法定遲延利息之判決（上訴人逾此範圍之主
    張，非本院審理範圍）。
二、被上訴人則以：郭俊廷就系爭事故之發生與有過失，應減輕
    伊之賠償責任為35%。郭俊廷因系爭事故致將來發生之看護
    費用應以475萬1761元為合理；上訴人請求之慰撫金過高等
    語，資為抗辯。
三、原審就前開部分為上訴人敗訴之判決，上訴人不服，提起一
    部上訴，其聲明：㈠原判決關於駁回上訴人後開第二項之訴
    部分，及該部分假執行之聲請均廢棄。㈡被上訴人應依序連
    帶給付郭俊廷、郭清福、簡阿燕552萬2311元、80萬元、80
    萬元，及均自107年3月14日起至清償日止，按年息百分之5
    計算之利息。㈢願供擔保請准宣告假執行。被上訴人均答辯
    聲明：㈠上訴駁回。㈡如受不利判決，願供擔保請准宣告免為
    假執行。
四、下列事項為兩造所不爭執，應可信為真實（見原審卷第147
    至148頁、本院卷第268頁，並依判決格式增刪修改文句）：
　㈠劉建宏係展僑公司之受僱人，於106年3月9日中午12時26分許
    ，執行展僑公司業務時，騎乘車牌號碼000-000普通重型機
    車，沿新北市新莊區化成路往中正路方向行駛，途經系爭路
    段，疏未注意車前狀況，撞擊在系爭路段行走之郭俊廷，致
    郭俊廷受有系爭傷害，並經原法院106年度監宣字第351號裁
    定宣告為受監護宣告之人。劉建宏因系爭事故經原法院107
    年度交易字第75號刑事判決判處有期徒刑6個月並得易科罰
    金確定（下稱系爭刑事判決，該刑事歷審案件，合稱系爭刑
    事案件）。
　㈡郭俊廷因系爭事故已受領強制險保險金217萬4040元，及劉建
    宏給付之100萬元。
　㈢郭清福等2人為郭俊廷之父、母。
五、兩造之爭點如下：
　㈠上訴人主張被上訴人應連帶負損害賠償責任，是否有據？
　㈡上訴人所受損害金額若干？
　㈢郭俊廷就系爭事故應負與有過失責任比例為何？上訴人得請
    求賠償金額各為若干？
六、茲就兩造之爭點，說明本院之判斷如下：
　㈠劉建宏疏未注意車前狀況致生系爭事故，展僑公司為劉建宏
    之僱用人，應連帶負侵權行為損害賠償責任：
　⒈按因故意或過失，不法侵害他人之權利者，負損害賠償責任
    。受僱人因執行職務，不法侵害他人之權利者，由僱用人與
    行為人連帶負損害賠償責任。民法第184條第1項前段、第18
    8條第1項前段分別定有明文。又汽車行駛時，駕駛人應注意
    車前狀況，並隨時採取必要之安全措施，道路交通安全規則
    第94條第3項定有明文。
　⒉上訴人主張：劉建宏於前揭時、地，騎乘機車行經系爭路段
    ，疏未注意車前狀況，撞擊在系爭路段行走之郭俊廷，致郭
    俊廷受有系爭傷害，並經原法院宣告為受監護宣告之人乙節
    ，為被上訴人不爭執（見不爭執事項㈠），並有劉建宏之名
    片、原法院106年度監宣字第351號裁定暨確定證明書、診斷
    證明書、系爭刑事判決為證（見原審附民卷第31、47至54頁
    、原審卷第11至21頁），且經本院調取系爭刑事卷宗查閱無
    訛。又系爭事故經送新北市車輛行車事故鑑定覆議委員會鑑
    定肇事責任結果，亦認劉建宏騎乘機車，未注意車前狀況，
    為肇事原因，有該鑑定意見書（下稱系爭鑑定意見書）可參
    （見系爭刑事偵字影卷第56頁）。上訴人主張劉建宏就系爭
    事故具有過失，堪為可採。又劉建宏前揭過失行為與郭俊廷
    受有系爭傷害具有相當因果關係，準此，上訴人主張劉建宏
    就系爭事故負侵權行為損害賠償責任，洵屬有據。其次，劉
    建宏係展僑公司之受僱人，於執行展僑公司業務時，不法侵
    害郭俊廷之權利，則上訴人依民法第188條第1項前段，請求
    展僑公司與劉建宏連帶負損害賠償責任，亦屬有據。
　㈡郭俊廷、郭清福等2人因系爭事故之損害額依序為1197萬7004
    元、80萬元、80萬元：
　⒈按不法侵害他人之身體或健康者，對於被害人因此喪失或減
    少勞動能力，或增加生活上之需要時，應負損害賠償責任。
    不法侵害他人之身體、健康、名譽、自由、信用、隱私、貞
    操，或不法侵害其他人格法益而情節重大者，被害人雖非財
    產上之損害，亦得請求賠償相當之金額。前項規定，於不法
    侵害他人基於父、母、子、女或配偶關係之身分法益而情節
    重大者，準用之。民法第193條第1項前段、第195條第1項前
    段、第3項分別定有明文。又慰藉金之賠償須以人格權遭遇
    侵害，使精神上受有痛苦為必要，其核給之標準固與財產上
    損害之計算不同，然非不可斟酌雙方身分資力與加害程度，
    及其他各種情形核定相當之數額（最高法院51年台上字第22
    3號判例意旨參照）。被上訴人就系爭事故應連帶負損害賠
    償責任，業如前述，茲就上訴人主張之各項損害及金額，逐
    項審究如下。
　⒉經查，郭俊廷為58年3月19日生（見原審附民卷第47頁），兩
    造對於原審認定郭俊廷受有下列損害額：⒈已支出醫療費用2
    7萬1134元；⒉已支出醫療護理用品費7萬8926元；⒊已支出交
    通費1萬4千元；⒋106年3月10日至107年3月5日已支出看護費
    用53萬9277元；⒌106年10月26日起至107年6月1日止，居住
    護理之家之費用共32萬1797元；⒍一次請求107年6月2日起至
    138年1月18日之將來醫藥費用162萬7952元；⒎106年3月9日
    起至65歲即法定退休年齡之123年3月19日止，勞動能力損失
    316萬4258元；均無意見（見本院卷第268、318頁），則郭
    俊廷主張其受有上開損害合計601萬7344元，即屬有據。
　⒊郭俊廷因系爭事故致其四肢癱瘓，長期臥床，需24小時專人
    照護，有卷附診斷證明書可稽（見原審附民卷第51至54頁）
    ，則其主張未來仍須由他人全日照顧看護，而有預為請求將
    來居家看護費用之必要，即非無憑。其次，郭俊廷主張其以
    監護人簡群峰（見原審附民卷第47頁）名義聘僱供其使用之
    外籍看護工，每月薪資（含加班費）為1萬9268元，加計每
    月應負擔之健保費952元、就業安定費2千元後，每月需支出
    2萬2220元，業據提出外籍看護薪資明細表為證（見本院卷
    第107頁），堪為可採。被上訴人抗辯每月看護費用僅2萬94
    5元云云（見本院卷第271頁），即無可採。再者，郭俊廷於
    系爭事故發生時近48歲，尚有平均餘命34.38年（見原審卷
    第167、171頁），則郭俊廷主張自107年6月2日起至138年1
    月18日止，為其平均餘命期間，應為可取。被上訴人雖辯稱
    ：郭俊廷所在之新北市，於106年男性之平均壽命為78.1歲
    ，則郭俊廷之平均餘命應為29年1月又20日云云，提出新聞
    剪報為證（見原審卷第71頁），惟細繹該剪報內容，僅謂新
    北市男性之平均年齡為78.1歲，並未敘及48歲男性之平均餘
    命如何，則被上訴人此部分抗辯，亦無可取。基此，郭俊廷
    每月支付看護費用2萬2220元，自107年6月2日起至138年1月
    18日之平均餘命期間為30年7月又16日，依霍夫曼計算法扣
    除中間利息（第一年不扣除中間利息），其得一次請求將來
    居家看護費用之金額為495萬9660元（計算式見附表所示）
    ；逾此範圍之主張，即屬無憑。
　⒋郭俊廷因系爭事故受有系爭傷害，日常生活均需專人照護，
    在身體上或心理上受有相當痛苦，乃屬當然。郭清福等2人
    為郭俊廷之父、母（見不爭執事項㈢），其等關係至為親密
    ，郭清福等2人因郭俊廷受有系爭傷害，非但使郭清福等2人
    無法享有天倫之樂，且因郭俊廷未來日常生活無法自理，需
    依賴他人24小時照顧，而需負擔沉重之照護責任，亦得認郭
    清福等2人身為父母所生之親情、倫理、生活扶持利益之身
    分法益遭受重大侵害，則上訴人主張渠等受有非財產上之損
    害，堪為有理。查，郭俊廷為國中畢業，於101年至106年之
    平均年所得為23萬1938元，名下並無不動產；郭清福為國小
    肄業，無工作及財產；簡阿燕為國小畢業，名下有一間不動
    產供自住之用；劉建宏為大學畢業、未婚，名下財產有帳戶
    內存款約5萬元及機車2台；展僑公司之資本總額為30萬元；
    上開各節，業據兩造各自陳明在卷，並有展僑公司基本資料
    、兩造稅務電子閘門財產所得調件明細表所示之財產所得資
    料可稽（見原審卷第439、311、101至114頁、原審附民卷第
    33頁、原審當事人個資卷）。審酌劉建宏侵權行為之態樣，
    郭俊廷所受系爭傷害、上訴人精神上所受痛苦，並佐以兩造
    身分、地位、教育程度及經濟能力等一切情狀，認郭俊廷及
    郭清福等2人所受非財產上之損害依序為100萬元、80萬元、
    80萬元。郭清福等2人主張原審核定之慰撫金過低、被上訴
    人抗辯慰撫金數額過高云云，均不可採。
　⒌綜上，郭俊廷因系爭事故所受損害金額合計為1197萬7004元
    （即：601萬7344元＋495萬9660元＋100萬元＝1197萬7004元）
    ，郭清福等2人因系爭事故所受損害金額各80萬元，堪以認
    定。
　㈢郭俊廷就系爭事故應負50%與有過失責任比例；郭俊廷、郭清
    福等2人扣除原判決命被上訴人連帶給付之94萬5147元、各2
    0萬元外，得請求被上訴人再連帶給付186萬9315元、各20萬
    元：
　⒈按損害之發生或擴大，被害人與有過失者，法院得減輕賠償
    金額或免除之，為民法第217條第1項所明定。旨在謀求加害
    人與被害人間之公平，倘被害人於事故之發生或損害之擴大
    亦有過失時，由加害人負全部賠償責任，未免失諸過苛，因
    賦與法院得減輕其賠償金額或免除之職權。此所謂被害人與
    有過失，只須其行為為損害之共同原因，且其過失行為並有
    助成損害之發生或擴大者，即屬相當（參照最高法院103年
    度台上字第496號判決意旨）。侵權行為之間接被害人所生
    之損害賠償請求權，既係基於侵權行為整個要件而發生，自
    不能不負擔直接被害人之過失責任，倘直接被害人於損害之
    發生或擴大與有過失，依公平之原則，亦應有民法第217條
    過失相抵規定之適用（最高法院73年台再字第182號判例、7
    2年度台上字第446號判決均同此意旨）。次按行人穿越道路
    ，應依下列規定：在未設第一款行人穿越設施，亦非禁止穿
    越之路段穿越道路時，應注意左右無來車，始可小心迅速穿
    越。道路交通安全規則第134條第6款定有明文。
　⒉經查，劉建宏於系爭刑事案件迭稱：伊騎乘機車接近系爭路
    段時，突然看到郭俊廷從路邊2輛違規停車的車輛走出來，
    要穿越馬路往伊左邊方向走，當時郭俊廷已接近中間分向線
    ，伊認為可以從郭俊廷的旁邊通過，伊就減速繼續往前行駛
    ，沒有煞車，當伊行駛到郭俊廷旁邊時，郭俊廷突然從伊機
    車左前方折返往右邊靠，轉向往中正路方向行走，伊閃避不
    及，機車前輪就與對方發生碰撞，伊機車就往右邊倒下，郭
    俊廷遭碰撞後往前倒下等語（見系爭刑事偵字影卷第3、23
    、24、50、59頁、易字影卷第24頁）。又郭俊廷原罹中度智
    能障礙，其於系爭事故後言語功能已不完整，固未接受任何
    詢（訊）問程序，且現場亦無監視器影像供參，此據證人即
    其胞兄簡群峰證述在卷（見系爭刑事偵字影卷第12頁），並
    有員警職務報告可稽（見系爭刑事偵字影卷第37頁）。惟審
    酌劉建宏親自在場見聞系爭事故發生之人，對於系爭事故發
    生當知之甚詳，對照道路交通事故現場圖亦無不合（見系爭
    刑事偵字影卷第20頁），上訴人復不爭執郭俊廷斯時係欲穿
    越道路（見本院卷第235、309頁），則劉建宏上開所陳系爭
    事故發生情狀，堪為可採。上訴人主張劉建宏上開陳述係欲
    脫免責任所為避重就輕之詞云云，自不足取。準此，系爭事
    故發生經過，應係郭俊廷欲穿越馬路，而後折返在系爭路段
    時遭劉建宏撞擊，顯然郭俊廷穿越道路時，疏未注意左右無
    來車，且未小心迅速穿越，與劉建宏疏未注意車前狀況，未
    及對於道路上可能產生狀況採行適當安全措施，同為系爭事
    故肇事原因，且兩造過失情節應屬相當。系爭事故經送新北
    市車輛行車事故鑑定覆議委員會鑑定覆議結果，亦同此判斷
    ，認為兩造均有過失，且過失情節相當，同為肇事原因，有
    系爭鑑定意見書足據（見系爭刑事偵字影卷第54至56頁），
    應認兩造就系爭事故發生應各負一半責任。
　⒊至於財團法人成大研究發展基金會（下稱成大基金會）鑑定
    報告，雖認劉建宏、郭俊廷應各負擔60%、10%之過失責任，
    訴外人黃琨璋於路邊黃線路段違規停車，蘇靖文即鉅仁行開
    設之大貿百貨化成店，佔據騎樓公共空間作為營業使用，使
    行人無法利用騎樓安全步行，各應負擔10%之過失責任云云
    （見外放之鑑定報告書第32至33頁）。惟細繹其鑑定內容，
    係認領有中度智能障礙手冊之郭俊廷於新北市新莊區化成路
    沿人行道北往南行走，到達大貿百貨化成店北側，因人行道
    被停放腳踏車阻擋，騎樓公共空間被大貿百貨化成店佔據作
    為營業使用，路邊亦有黃線違規停車的黃琨璋營小客車，所
    以郭俊廷要繼續北往南行走，只得繞行至黃琨璋營小客車左
    側，同時劉建宏騎乘機車沿化成路北往南行駛而至，因缺乏
    警覺且判斷錯誤，當郭俊廷由黃琨璋營小客車左側繞行出來
    時，追撞郭俊廷致生系爭事故（見外放之鑑定報告第30頁）
    ，其所認定系爭事故發生過程，與上訴人自陳及本院前開認
    定郭俊廷之行走路徑為欲越道路乙節不符。縱黃琨璋於路邊
    黃線路段停車，蘇靖文即鉅仁行開設之大貿百貨化成店，於
    騎樓公共空間為營業使用，仍無礙郭俊廷係欲穿越馬路之行
    走路徑，難認渠等違規行為乃系爭事故發生之共同原因，無
    足為減輕郭俊廷應負擔過失責任比例之認定。準此，成大基
    金會前揭鑑定報告尚難逕採為有利於上訴人認定之依憑。上
    訴人據此主張郭俊廷應負擔與有過失責任之比例為20%，即
    無可採。
　⒋基上，郭俊廷、郭清福等2人因系爭事故所受損害金額依序為
    1197萬7004元、各80萬元，上訴人應負擔50%之責任，所得
    請求之賠償金額依序為598萬8502元、各40萬元（即：1197
    萬7004元×50%＝598萬8502元；80萬元×50%＝40萬元）。扣除
    郭俊廷因系爭事故已受領強制險保險金217萬4040元，及劉
    建宏給付之100萬元（見不爭執事項㈡），郭俊廷、郭清福等
    2人就前揭損害得請求賠償之金額應依序為281萬4462元（即
    ：598萬8502元－217萬4040元－100萬元＝281萬4462元）、各4
    0萬元；上訴人逾此範圍之請求，則無理由。故上訴人請求
    被上訴人賠償金額，扣除原判決命給付94萬5147元、各20萬
    元外，得再請求被上訴人連帶給付186萬9315元（即：281萬
    4462元－94萬5147元＝186萬9315元）、各20萬元（即：40萬
    元－20萬元＝20萬元）。
　㈣末按給付無確定期限者，債務人於債權人得請求給付時，經
    其催告而未為給付，自受催告時起，負遲延責任。其經債權
    人起訴而送達訴狀，與催告有同一之效力；遲延之債務，以
    支付金錢為標的者，債權人得請求依法定利率計算之遲延利
    息；應付利息之債務，其利率未經約定，亦無法律可據者，
    週年利率為百分之五，民法第229條第2項、第233條第1項前
    段、第203條定有明文。上訴人請求被上訴人給付前揭項目
    金額有理由部分，係屬不確定期限之債權，且以支付金錢為
    標的，則上訴人主張被上訴人應自起訴狀繕本送達之翌日即
    107年3月14日（見原審附民卷第137、139頁）起，計付法定
    遲延利息，亦屬有據。
七、從而，上訴人依侵權行為法律關係，請求被上訴人再連帶給
    付郭俊廷186萬9315元、郭清福等2人各20萬元，及均自107
    年3月14日起至清償日止按年息百分之5計算之利息，為有理
    由，應予准許；逾此範圍之請求，為無理由，應予駁回。原
    審就上開應准許部分，為上訴人敗訴之判決，尚有未洽，上
    訴論旨指摘原判決此部分不當，求予廢棄改判，為有理由，
    爰由本院廢棄改判如主文第2項所示。至於上訴人之請求不
    應准許部分，原審為上訴人敗訴之判決，並駁回其假執行之
    聲請，經核並無不合，上訴意旨指摘原判決此部分不當，求
    予廢棄改判，為無理由，應駁回此部分之上訴。又上訴人勝
    訴部分，兩造均陳明願供擔保宣告准免假執行，經核均無不
    合，爰分別酌定相當擔保金額准許之。並依民事訴訟法第79
    條、第85條第2項規定，為訴訟費用負擔之判決。
八、本件事證已臻明確，兩造其餘之攻擊或防禦方法及所用之證
    據，經本院斟酌後，認為均不足以影響本判決之結果，爰不
    逐一論列，附此敘明。
九、據上論結，本件上訴為一部有理由、一部無理由，爰判決如
    主文。　　　　
中　　華　　民　　國　　110 　年　　12　　月　　21　　日
                  民事第二十四庭
                      審判長法  官  胡宏文
                            法  官  楊雅清
                            法  官  陳心婷
正本係照原本作成。
郭俊廷、劉建宏及展僑國際有限公司如不服本判決，應於收受送
達後20日內向本院提出上訴書狀，其未表明上訴理由者，應於提
出上訴後20日內向本院補提理由書狀（均須按他造當事人之人數
附繕本）上訴時應提出委任律師或具有律師資格之人之委任狀；
委任有律師資格者，另應附具律師資格證書及釋明委任人與受任
人有民事訴訟法第466條之1第1項但書或第2項所定關係之釋明文
書影本。如委任律師提起上訴者，應一併繳納上訴審裁判費。
中　　華　　民　　國　　110 　年　　12　　月　　22　　日

 　　　　　　　　　　　　 　書記官  黃麒倫  
　　　　　　　　　　　　　　　　　　　　　　　　　　　　
附表：
依霍夫曼式計算法扣除中間利息（首期給付不扣除中間利息）核
計其金額為新臺幣4,959,660元【計算方式為：22,220×222.0000
0000+(22,220×0.00000000)×(223.00000000-000.00000000)=4,9
59,660.000000000。其中222.00000000為月別單利(5/12)%第367
月霍夫曼累計係數，223.00000000為月別單利(5/12)%第368月霍
夫曼累計係數，0.00000000為未滿一月部分折算月數之比例(16/
30=0.00000000)。採四捨五入，元以下進位】。